# 母子公司共同控制另一子公司的合并报表问题

提问人：ynzxm 时间：2011-02-08 22:45:42
母子公司共同控制另一子公司的合并报表问题 母公司A分别持有子公司B、C各50%股权，子公司B持有C公司20%股权。若子公司B对C的投资采用不同的核算方法（权益法或成本法），按简单加总股权（50%+20%）的方式合并C公司会计报表，确认的合并报表未分配利润、少数股东权益存在差异。简单举例如下： 假设A公司本年实现的净利润为 0 。 假设C公司年初所有者权益 100 ，本年实现净利润 50 ，年末所有者权益 150 。 B公司按成本法核算的条件下，假设年初、年末所有者权益均为 100 ，本年净利润 0 。
1 、B公司按成本法核算 合并报表少数股东权益=100*(100%-50%)+150*(100%-50%-20%)=95 合并报表未分配利润=0+0 50%+50 (50%+20%)=35 2、B公司按权益法核算 权益法下B公司本年净利润=0+50 20%=10 权益法下 B 公司年末所有者权益=100+10=110 合并报表少数股东权益 =110 (100%-50%)+150*(100%-50%-20%)=100 合并报表未分配利润=0+10 50%+50 50%=30差异原因是B公司按权益法核算对C的投资时，对归属于母公司股东权益合并报表按60%(50%+20% 50%) 的持股比例确认 C 公司实现的净利润； B 公司按成本法核算对 C 的投资时，合并报表按 70%(50%+20%) 的持股比例确认 C 公司实现的净利润；两者差异为 5(50 (70%-60%))。
在最简单的情况下，B公司在对C公司投资的时点，不论B公司采用成本法还是权益法，均不对合并报表归属于母公司股东权益、少数股东权益构成影响；只有当C公司所有者权益发生变动时，B公司采用不同的投资后续计量方法，会导致差异的产生。 若要弥合两者的差异，需对B公司按成本法核算时的合并抵销方法进行调整，即B公司对C公司的初始投资不考虑B公司少数股东的影响、对初始投资后C公司股东权益变动需考虑B公司少数股东的影响。 按上述方法进行合并将给母公司的合并抵销带来很大的麻烦，请教各位当如何处理为妥。

回答人：chenyiwei
赞同楼上各位网友意见。对于这类复杂的持股关系，要么所有合并范围内企业之间的投资全部采用成本法核算（如同chao_hl建议的方法，也是我比较倾向的做法），要么全部是采用传统的逐层权益法核算（就本案例而言，逐层权益法即：B先对C的 20 ％长期投资按权益法调整，然后A再根据B的调整后报表，就A对B的 50 ％股权比例和A直接持有C的 50 ％股权进行权益法核算，即只依据直接投资关系进行权益法核算，权益法核算时不考虑间接持股比例），这样的结果应当是一样的。

回答人：chenyiwei
回复 7 楼 ynzxm 的帖子从你试作的三种结果来看，应该是第三种结果是正确的。 如果采用成本法下直接合并的思路，则： 少数股东损益＝50*(C公司的直接少数股权＋B公司少数股东间接享有的C公司权益比例)=50*(30%+50% 20%)=20 。其中 15 直接归属于 C 公司持股 30 ％的少数股东；另外的 5 归属于 B 公司的少数股东。 少数股东权益＝ B 公司 100 50%+C公司 150 C 公司的直接少数股权＋ C 公司净利润B公司少数股东间接享有的C公司权益比例)=50+150 30%+50 (50%*20%)=100。因为B对C初始投资额不是由B的少数股东投出的，因此B的少数股东不因为B对C的投资（属于集团内部交易）而增加可享有的少数股东权益。

提问人：461667217 时间：2012-07-05 12:59:52
回复 chenyiwei 的帖子
请教陈版下：
1 、在实务操作中，对于这种多层股权架构及环形持股下，是不是用成本法直接做合并要简单些？ 2 、对本案例中，在计算少数股东权益时，B公司的少数股东通过C公司间接享有的10%的C公司的权益应该是B公司对C公司投资后新增的权益额（比如实现的利润、金融资产变动增加的资本公积）。 3 、如果B公司投资C公司时，是按照C公司净资产入资的，长期股权的投资价格是（股本+盈余公积+资本公积+未分配利润）*20%。那在计算B公司的少数股东通过C公司间接享有的10%的C公司的少数股东权益时用以下公式：（合并日C公司的所有者权益金额-B公司对C公司的长期股权投资额/B公司对C公司的持股比例）*10%，这样计算可以吗？多谢了！

回答人：chenyiwei
1 、我始终主张直接在成本法核算结果的基础上合并，不要模拟权益法。 2 、是。B对C的投资成本不增加少数股东权益。 3 、不一定可以，因为并不是所有股东的入资价格都是一样的。

提问人：飘雪～ 时间：2012-07-05 15:32:11
回复 chenyiwei 的帖子
陈版，母公司甲持有a60％股权，持有b30％，a持有b60％股权，甲对b的 30 ％按成本法核算吗？还是按照权益法核算？

回答人：chenyiwei
按成本法核算。因为甲能够控制B，所以B是甲的子公司。

提问人：名利场 时间：2012-11-21 15:06:12
回复 chenyiwei 的帖子
版主，关于您说的采用成本法核算直接合并的问题，少数股东损益及少数股东权益的计算仍然需要调整C公司的所有者权益及当期损益（类似长期股权投资的权益法调整），实际操作起来应该和逐层权益法没有本质差别，成本法下是先确定少数股东权益和少数股东损益，逐层权益法就是传统的合并流程，不知道是不是这样，烦请您指点！

回答人：chenyiwei
最终结果应当一致。个人偏好不同。我个人更倾向于成本法（先确定少数股东权益和损益份额），而且权益法调整实际上有理论缺陷，不利于实体理论理念的贯彻。